臺灣高等法院刑事判決　　　　　　　　　　　　　九十二年度上訴字第四一０五號
　　上　訴　人　臺灣板橋地方法院檢察署檢察官
　　上　訴　人
　　即　被　告　庚○○
　　選任辯護人　陳志揚律師
　　　　　　　　范瑞華律師
　　上　訴　人
　　即　被　告　甲○○
　　　　　　　　癸○○
　　　　　　　　乙○○
　　被　　　告　辛○○
　　右　一　人
　　選任辯護人　林之嵐律師
　　　　　　　　楊詠熙律師
　　　　　　　　李念祖律師
　　被　　　告　丁○○
　　選任辯護人　黃鴻圖律師
　　　　　　　　林玠民律師
　　被　　　告　丙○○
　　選任辯護人　羅水明律師
　　被　　　告　壬○○
　　選任辯護人　顧定軒律師
右上訴人因被告貪污治罪條例等案件，不服臺灣板橋地方法院九十年度訴字第一九○
八號，中華民國九十二年九月二十五日第一審判決（起訴案號：臺灣地方法院檢察署
九十年度偵字第一五三號、第二七號、第六四四四號），提起上訴，本院判決
如左：
    主  文
原判決關於庚○○、甲○○、癸○○、乙○○部分撤銷。
庚○○、甲○○、癸○○、乙○○共同以詐術使第三人得財產上不法之利益，庚○○
處有期徒刑陸月，甲○○、癸○○、乙○○各處有期徒刑肆月，如易科罰金，均以
佰元折算壹日。
其他上訴駁回。
    事  實
一、國立空中大學（以下簡稱空中大學或空大）於民國八十六年間以公開招標之方式
    ，決定由何公司承作空大學訊之印製事宜，並於八十六年六月十一日舉行開標。
    庚○○係匯澤印刷股份有限公司（下簡稱匯澤公司）之負責人，對於空中大學為
    順利得標，竟與敦繹文化股份有限公司（下簡稱敦繹公司）負責人甲○○、建華
    印書有限公司（下簡稱建華公司）負責人癸○○、友信印刷股份有限公司（下簡
    稱友信公司）負責人乙○○、及己○○（庚○○之妹，未經起訴），基於意圖為
    第三人匯澤公司不法利益之犯意聯絡及行為分擔，由庚○○找甲○○、癸○○、
    乙○○、己○○等人圍標。(二)庚○○於八十六年六月十一日前之某日，得知甲○○前往空大領取標單，乃以電話與甲○○商量，請甲○○將前開招標案讓與其承
    作，獲甲○○答應後，即表示會準備押標金以供甲○○前去投標。並於八十六年
    六月十一日開標前之某日，先約甲○○在空大校外見面，並交付匯澤公司在臺灣
    中小企業銀行萬華分行帳號二五○七之七之帳戶，以臺灣銀行為付款人，票號Ｂ
    Ｅ0000000，面額新臺幣（下同）一百六十五萬元之臺灣銀行同業存款支
    票給甲○○，作為押標金。繼於八十六年六月十一日前之某日，主動詢問癸○○
    是否有意參與競標，在得知癸○○沒有意願，即請癸○○參與圍標行為，而獲答
    應，由庚○○為癸○○準備押標金。庚○○即以配偶許林月秋在誠泰商業銀行龍
    山分行帳號「六○○二二之七」所提款項，開出以臺灣銀行為付款人，票號ＢＢ
    0000000號，面額一百五十八萬三千元臺灣銀行同業存款支票作為押標金
    ，交予癸○○。並先後告知癸○○、尤景華所填投標金額要高於一千五百七十萬
    元。(三)庚○○原於八十六年六月十一日前某日，在空大領取標單時，遇到友信公
    司負責人乙○○。乙○○稱沒能力承印空大學訊，只是先看招標須知，準備下一
    次才參與。庚○○即請乙○○協助，當場獲答應。庚○○即派外務員至友信公司
    拿公司之大小章，而乙○○則借永揚印刷有限公司（以下簡稱永揚公司）之公司
    執照及大小章，任庚○○以之填寫投標金額及投標。庚○○並以其兄許賢壯在華
    南銀行板橋分行「四五六七一」帳號，開立臺灣銀行為付款人，面額一百五十六
    萬元之臺灣銀行同業存款支票，作為永揚公司之押標金。
二、庚○○卒於八十六年六月十一日上午十時許，至臺北縣蘆洲鄉（現改制為蘆洲市
    ）空中大學校本部參與投標事宜，並代表匯澤公司，繳交聯邦商業銀行板橋分行
    為發票人，臺灣銀行為付款人，面額一百五十五萬元之臺灣銀行同業存款支票，
    作為押標金。甲○○代表沈氏公司，繳交庚○○所提供臺灣銀行同業存款支票作
    為押標金。癸○○代表建華公司，繳交庚○○前所提供臺灣銀行同業存款支票作
    為押標金。庚○○之妹己○○則代表永揚公司，並繳交庚○○前所提供之臺灣銀
    行同業存款支票作為押標金。又庚○○代表匯澤公司，繳交之標單填寫一千五百
    五十六萬一千九百五十元；甲○○持之前透過沈氏藝術印刷有限公司（以下簡稱
    沈氏公司）職員施富三洽借沈氏公司之執照與公司大小章，代表沈氏公司，繳交
    之標單上填寫一千六百二十八萬二千五百四十四元；癸○○代表建華公司，繳交
    之標單上填寫一千五百七十三萬六千二百九十四元；己○○代表永揚公司參與投
    標，繳交之標單填寫一千六百五十八萬元。空大校長辛○○當日因故請假而未能
    主持開標，而由職務代理人即空大教務長林益勝代為主持該次公開招標之開標事
    宜，林益勝為有權認定開標結果並決標之人，如事先發現圍標情事即不為決標，
    因林益勝並未發現此次公開招標中參與之四個公司彼此之間，竟有相約圍標之施
    用詐術之行為，致陷於錯誤，將該次公開招標之結果，認定由最低標之匯澤公司
    得標，使匯澤公司因其等圍標之詐術行為，獲有得標承印之財產上不法利益。
三、案經法務部調查局臺北市調查處報告臺灣板橋地方法院檢察署檢察官偵查起訴。
    理  由
壹、被告庚○○、甲○○、癸○○、乙○○共同詐欺得利部分：
一、訊據上訴人即被告庚○○坦承右揭商請甲○○、癸○○讓與其承印空大學訊，而
    由庚○○提供支票為押標金，並獲應允以高予一千五百七十元填寫標單投標，及
    商請乙○○借與公司執照及大、小印章，供其憑以參與投標之情。上訴人即被告
    甲○○、癸○○坦承分別為敦繹公司、建華公司負責人，曾於八十六年六月十一
    日上午十時許，至空中大學校本部參與投標事宜，由被告甲○○代表沈氏公司，
    癸○○代表建華公司，並分別繳交庚○○所提供，以臺灣銀行為付款人，面額一
    百六十五萬元、一百五十八萬三千元臺灣銀行同業存款支票作為押標金；上訴人
    即被告乙○○亦坦承曾將永揚公司執照及大小章，交予被告庚○○所派之外務員
    等情，惟均矢口否認有何詐欺得利犯行，被告庚○○辯稱：圍標、圖利應該是抬
    高價格後，得標再來分贓，我無圍標或圖利之犯意。被告甲○○辯稱：我們陪標
    動機是善意的，到投標現場才知道有哪些人去投標，只希望學校可以趕快把書刊
    順利刊出來，沒有得到任何利益。被告癸○○辯稱：我不認為那是圍標，被告庚○○請我幫忙，只因希望趕快將書刊送到學生手中不要再讓空大學訊流標了，沒
    有得到任何的利益，沒有做不法的事情。被告乙○○辯稱：我當天並沒有到場，
    標單也沒有看過，被告庚○○要求我一起去投標，但是哪個案子我不清楚，我借
    永揚印刷公司的牌給匯澤公司，是做印刷相關投標之事，只是要去完備一些程序
    而已云云。
二、惟查：
  (一)右揭事實，業據告庚○○在法務部調查局臺北市調查處（下簡稱市調處）及原審
    供承略以：我前往空大領標單，遇到同時前往取標之沈氏公司、永揚公司、建華
    公司等同業，當時即表示本公司承印學訊已有一段時間，希望其等不要與我競標
    ，該等人員表示須回公司報備考慮，事後各該公司表示同意配合，惟押標金須由
    本公司提供，我即於開標前一日準備好其它三家公司的押標金，並於當天先與沈
    氏公司代表甲○○、建華公司代表癸○○、永揚公司由我妹己○○代表，依照我
    提供的押標金數額填寫標單，我即以此方式得標。八十六年我承認有與起訴書所
    載之廠商一起圍標等語（見八十九年度他字第三六四四號偵查卷第二四六頁反面
    、第二四七頁、九十年度偵字第一五０三號偵查卷第五十三頁反面、第五十四頁
    、原審卷(五)第三六七頁）；被告甲○○在市調處供稱：庚○○已承印空大學訊多
    年，八十六年間空大改以公開招標方式辦理招商，庚○○為了能繼續承作空大學
    訊，乃要求多家廠商配合參與陪標。我因與庚○○認識多年，礙於人情請託，同
    意配合。但因敦繹公司資格不符，我乃商借沈氏公司之名義配合庚○○參與投標
    ，投標金額是依庚○○指示後，由我填報等語（見八十九年度他字第三六四四號
    偵查卷第二一一頁反面）；被告癸○○在市調處供稱：本公司於八十六年空大學
    訊招標時，是受庚○○之請託陪標，而金額亦係庚○○告訴我而由我填寫的等語
    （見八十九年度他字第三六四四號偵查卷第二一八頁）；被告乙○○在偵查中供
    稱：是庚○○請我以永揚公司名義去陪標，標金多少由庚○○自己決定（見九十
    年度偵字第六四四四號偵查卷第一一五頁）；證人己○○在市調處證稱：庚○○
    係我哥哥，要我送匯澤公司的營業申報書等資料，到空中大學校本部作為投標之
    用，在我哥收下資料後，又取出永揚公司之投標資料袋要求我交給空大人員，我
    交出後，便在前述招標記錄上寫下『永揚印刷有限公司己○○．．．字樣，我簽
    完名後坐在座位上等待開標，開完標後我即自行離去等語（見八十九年度他字第
    三六四四號偵查卷第二四一頁），互核相符。足徵被告庚○○前開有關與被告甲○○、癸○○、乙○○及己○○一起參與八十六年度空大學訊圍標事宜，並提供
    被告甲○○、癸○○、乙○○押標金支票之自白，與事實相符。
  (二)此外，復有空中大學定製購置財物比、議價、招標紀錄（以下簡稱招標紀錄）；
    空中大學八十六學年度暨八十七學年度空大學訊印製定製公開比價紀錄表（以下
    簡稱公開比價紀錄表）、與八十六學年度暨八十七學年度暑期空大學訊委印交寄
    合約書各一件附卷可稽（見八十九年度他字第三六四四號偵查卷第一六０至一六
    八頁）。依前開招標紀錄與公開比價紀錄表之記載，八十六年六月十一日開標當
    天之簽到文件，被告甲○○到場投標金額為16,282,544元，被告癸○○投標金額
    15,736,294元，己○○所代表之永揚公司投標金額16,580,000元，均已超過匯澤
    公司之15,561,950元投標價格。並有八十六年間參與投標之該四家公司，由被告
    庚○○提供之押標金支票影本四張在卷可稽（見八十九年度他字第三六四四號偵
    查卷第二四九頁）。觀諸該等支票之付款人、帳號與面額，均與被告庚○○之自
    白相符，益徵被告庚○○確有於右揭時地與被告甲○○、癸○○、乙○○、己○○一起參與八十六年度空大學訊圍標事宜，並借予被告甲○○、癸○○、乙○○
    押標金支票等情，堪以認定。
  (三)當時空大校長辛○○於八十六年六月十一日，因故請假而未能主持開標，由職務
    代理人即空大教務長林益勝代為主持該次公開招標之開標事宜，業據辛○○、丙○○與壬○○供述在卷（見原審卷(五)第一六九至一七一頁）。證人即空大教務長
    林益勝到庭具結證稱：我不可能知道廠商之間有互相圍標的事情，且都不認識廠
    商。當天開標應該是由校長主持，我是秘書處的人臨時找去主持開標，如果校長
    不在的話，一定是叫我代理，因為我是教務長，所以我認為校長那天一定是不在
    。我的內心認為每一個廠商都是獨立的，沒有串連要如何填寫價格，若知道全部
    的廠商都是圍標，會停止開標，八十六年那一次，因為我不知道他們有圍標的情
    事，所以沒有宣布廢標等語（見原審卷(五)第三一七至三二０頁）。此外，復有卷
    附八十六年六月十一日當天之「國立空中大學購置定製財物議定底價表」可稽（
    見九十年度偵字第一五０三號偵查卷第一五七頁）。觀諸上開文件，係由空大教
    務長林益勝決定底價，足徵空大教務長於校長辛○○不在學校時，有權代理校長
    決標，且空大教務長林益勝如發現有圍標之情事，將視開標之進度而決定停止開
    標或廢標，因空大教務長林益勝並未發現此次公開招標中參與之四個公司相互之
    間竟有相約圍標之行為，而將該次公開招標之結果認定由最低標之匯澤公司得標
    ，足見被告庚○○、甲○○、癸○○、乙○○與己○○以圍標之施用詐術之行為
    ，致使空大教務長林益勝以為該次招標係屬公平公開未有何圍標之情事，而陷於
    錯誤，即林益勝若知該等人之投標係屬圍標，即會停標而不會有開標結果。又被
    告庚○○、甲○○、癸○○、乙○○與己○○等人利用林益勝之錯誤，使匯澤公
    司於該次投標中，詐得承印空大學訊之財產上不法利益。則被告庚○○、甲○○
    、癸○○、乙○○與己○○等人確有施用詐術之行為，致代表空大決標之教務長
    林益勝陷於錯誤，而使第三人匯澤公司獲有不法利益等情，堪以認定。
  (四)綜上各情，被告甲○○、癸○○、乙○○所辯，無非事後卸責之詞，均不足採信
    。本案事證明確，被告庚○○、甲○○、癸○○、乙○○犯行堪以認定，均應予
    依法論科。
三、按刑法第三百三十九條第二項所謂財產上之不法利益，係指以「不法手段所取得
    之利益」（褚劍鴻氏著刑法分則釋論下冊第一二一二頁參看），被告庚○○、甲○○、癸○○、乙○○與己○○以圍標之施用詐術之行為，致使空大教務長林益
    勝以為該次招標係屬公平公開未有何圍標之情事，而陷於錯誤，即林益勝若知係
    屬圍標，即會停標而不會開標；被告庚○○、甲○○、癸○○、乙○○與己○○
    又利用林益勝之錯誤而使匯澤公司於該次投標中得標，使空大並以該金額與匯澤
    公司訂約，而詐欺得承攬之不法利益。核被告庚○○、甲○○、癸○○、乙○○
    所為，均係犯刑法第三百三十九條第二項以詐術使第三人得財產上不法之利益罪
    。被告庚○○、甲○○、癸○○、乙○○與未被起訴之己○○間，有犯意聯絡及
    行為分擔，為共同正犯。
四、原審以被告庚○○、甲○○、癸○○、乙○○以圍標之方式得標，事證明確，予
    以論科，固非無見，惟圍標係以詐欺不法之手段，使業主以之訂約，而詐得訂約
    承攬之利益，原審以匯澤公司得標金額即為其詐欺得利之數額，容有誤會。被告
    庚○○等四人上訴雖無理由，然判決該部分既有可議，而無可維持，應由本院予
    以撤銷改判。爰爰審酌被告庚○○、甲○○、癸○○、乙○○以圍標之方式得標
    ，造成公開招標之機制形同虛設，惡性非輕，然匯澤公司之承印空大學訊之金額
    尚屬合理等情，此有鑑定人張中一所出具之鑑定書可稽，及被告庚○○係主謀，
    所圖利者為其所經營之匯澤公司等一切情狀，量處如主文所示第二項之刑。又被
    告庚○○、甲○○、癸○○、乙○○犯罪後，刑法第四十一條已於九十年一月十
    日修正公布生效，依該條第一項之規定，犯最重本刑為「五年」以下有期徒刑以
    下之刑之罪，而受六個月以下有期徒刑或拘役之宣告，因身體、教育、職業、家
    庭之關係或其他正當理由，執行顯有困難者，得以一元以上三元以下（現已提高
    一百倍）折算一日易科罰金。比較新舊法，以新法有利於被告（因舊法第四十一
    條係規定犯最重本刑為「三年」以下有期徒刑以下之刑之罪，而受六月以下有期
    徒刑或拘役之宣告，因身體、教育、職業或家庭之關係，執行顯有困難者，得以
    一元以上三元以下（已提高一百倍）折算一日易科罰金），依刑法第二條第一項
    前段，應適用修正後刑法第四十一條第一項前段之規定，諭知易科罰金之折算標
    準。
五、參與圍標詐欺事宜之己○○（女、四十五年五月一日生、
    00000000號、住臺北縣板橋市○○路三十七號十二樓），涉有刑法第三
    百三十九條第二項之詐欺得利罪嫌部分，檢察官既未起訴，本院無從予以審究，
    此部分應由檢察官另行偵辦，附此敘明。
貳、被告辛○○、丁○○、丙○○、壬○○與被告庚○○被訴共同涉犯貪污治罪條例
    第六條第一項第四款之圖利罪嫌，被告辛○○、丁○○、丙○○、壬○○無罪諭
    知部分；暨被告庚○○不另為無罪諭知部分：
一、公訴意旨另以：
  (一)被告辛○○原係空中大學校長，被告丁○○係空中大學秘書處處長，被告丙○○
    、壬○○則分別為秘書處事務組組長及承辦人，均為依法令從事公務之人員，負
    責該校相關採購招標工作。空中大學自七十六年起出版「空大學訊」期刊，作為
    該校學生之學習教材，依據「機關營繕工程及購置定製變賣財物稽查條例」（以
    下簡稱稽查條例）及空中大學八十年七月七日報請教育部備查之「國立空中大學
    營繕工程及購置定製變賣財物實施要點」（以下簡稱實施要點）規定，定製金額
    一千萬元以上，未達五千萬元者，應公開招標辦理，登報二日以上，並於門首公
    告五日，金額二百萬元以上未達一千萬元者，公開招標或比價辦理，並於門首公
    告五日。而七十六學年度至八十學年度，該校均依據稽查條例之規定，以公開招
    標或比價之方式辦理「空大學訊」之發包印製，該校七十六學年至八十學年度之
    「空大學訊」，係由匯澤公司得標承作，八十年九月間，被告辛○○接任空中大
    學校長，「空大學訊」之發包即屬被告辛○○主管之事務。八十一年初，匯澤公
    司負責人即被告庚○○為壟斷「空大學訊」之印製，至空中大學與被告辛○○洽
    商，表示願以與八十學年度相同之單價承印，付款之數額則依實際承作之數量計
    算，被告辛○○遂於八十一年六月間某日，邀集會計室主任蔡長利、出版中心主
    任沈謙、秘書處事務組主任戊○○研商關於「空大學訊」之印製，是否與匯澤公
    司續約，被告陳義陽明知八十學年度「空大學訊」印製費用為六百二十八萬五千
    七百二十六元，在每學年度之學生人數、科目均有增加之情形下，八十一學年度
    「空大學訊」印製費用必定逾上述金額，更顯然高於二百萬元，亦明知依據上述
    稽查條例及實施要點等法令之規定，必須以公開招標方式辦理，竟基於圖利被告
    庚○○之犯意，在該次研商中強力主導與匯澤公司續約，並命戊○○轉請被告庚○○出具續約函，以利被告辛○○依據該續約函簽准與匯澤公司續約。嗣被告辛○○即違反前揭規定而交由匯澤公司承作「空大學訊」，無視於該校經費稽核委
    員會之質疑，並於八十一年七月一日在未公告招標情形下與匯澤公司逕行簽約，
    圖得匯澤公司七百四十六萬八千九百八十六元之不法利益。嗣於八十二年至八十
    五年間，被告辛○○復基於前揭圖利被告庚○○之概括犯意，將「空大學訊」之
    發包事宜，改交由與之具有犯意聯絡之秘書處處長被告丁○○及秘書處事務組編
    審被告丙○○承辦，被告丙○○則於該八十二及八十三年間，均於收到匯澤公司
    請求繼續承包「空大學訊」印製之函文後，擬妥收文箋逐級呈核，被告辛○○均
    於簽呈上批示同意與匯澤公司續約一年，而於八十二年、八十三年分別圖利匯澤
    公司一千零三十六萬八千二百七十二元、九百四十六萬四千八百九十九元；八十
    四年間，被告庚○○認為成本提高有意調漲，乃製作調漲單價之計價單送至事務
    組，惟出版中心出版組主任戊○○及會計室主任均持反對意見，並簽請依規定重
    新招商，然被告辛○○並未批准，再由承辦人被告丙○○說服被告庚○○勿調漲
    價格，經被告庚○○同意以原價續約後，甚至在仍未與匯澤公司簽約之情形下，
    即逕行將「空大學訊」交予匯澤公司承作，至八十五年七月一日始補簽契約，而
    圖利匯澤公司一千零七十六萬六千八百三十八元。八十五年間，在郵寄費用收費
    尚未與匯澤公司達成協議之情形下，被告辛○○等仍再度逕依被告丙○○之附簽
    ，將「空大學訊」交予匯澤公司承作，致匯澤公司獲取一千四百十八萬五千三百
    零五元之不法利益。
  (二)因空中大學在過去五年間，均未經公開招標或比價程序，即將「空大學訊」交予
    匯澤公司承印之方式，引起非議，始於八十六年六月二日將「空大學訊」公告招
    標，訂於同年六月十一日開標，因被告庚○○仍有意繼續承作「空大學訊」，校
    長即被告辛○○、秘書處處長即被告丁○○、秘書處事務組組長即被告丙○○及
    秘書處事務組編審即被告壬○○，均主管「空大學訊」之發包事務，仍共同基於
    圖利被告庚○○之犯意，請被告庚○○自行覓得廠商於投開標日前往圍標，以利
    被告庚○○出線得標。被告庚○○先請求被告甲○○及被告鐘紹華協助，並表明
    會事前備妥前往圍標廠商應繳交之押標金，被告甲○○遂輾轉透過被告乙○○洽
    借永揚公司（負責人蘇孫賢）之公司印章及投標所需文件資料，被告甲○○另透
    過沈氏公司職員施富三洽借沈氏公司之印章及投標所需文件資料，於八十六年六
    月十一日投開標當日，被告甲○○即代表沈氏公司，被告庚○○之妹己○○臨時
    受被告庚○○委託代表永揚公司，癸○○代表建華公司前往投標，被告甲○○、
    己○○、癸○○於進入標場前，被告庚○○先分別將以臺灣中小企業銀行萬華分
    行為付款人、票號ＢＥ0000000號、面額一百六十五萬元之臺支支票一紙
    交予被告甲○○，將以華南商業銀行板橋分行為付款人、票號ＢＢ000000
    0號、面額一百六十五萬元之臺支支票一紙交予己○○，再將以誠泰銀行龍山分
    行為付款人、票號ＢＢ0000000號、面額一百五十八萬三千元之臺支支票
    一紙交予癸○○，作為被告甲○○、己○○、癸○○於投標時繳交押標金之用，
    並告知被告甲○○、己○○、癸○○於標單上應書寫之金額。被告庚○○、及甲○○、癸○○、己○○進入標場分別代表各公司進行投標時，由被告丁○○、被
    告丙○○及被告壬○○負責資格標及價格標之審核，被告丁○○、被告丙○○及
    被告壬○○均明知沈氏公司、永揚公司、建華公司均是配合被告庚○○前往投標
    之廠商，且被告甲○○並非沈氏公司之代表人，己○○亦非永揚公司之代表人，
    又均未提出委任書，並不符合投標資格，被告丁○○、丙○○及壬○○仍然逕行
    認定各該公司均符合資格，在被告丁○○及被告丙○○之包庇下進行投標，沈氏
    公司、永揚公司、建華公司投標之金額分別為一千六百二十八萬二千五百四十四
    元、一千五百七十三萬六千二百九十四元、一千五百五十八萬元，均高於匯澤公
    司所投標之金額一千五百五十六萬一千九百五十元，致使該次主持投開標、不知
    情之教務長林益勝不疑有詐，誤認匯澤公司所投標之金額為最低標，該匯澤公司
    因而得標，再使匯澤公司獲一千五百五十六萬一千九百五十元之不法利益。八十
    七年七月二十七日，被告庚○○再度代表匯澤公司前往投標「空大學訊」時，依
    投標須知規定，所繳交之押標金支票必須寫明受款人為「國立空中大學」，而被
    告庚○○所繳交之以臺灣中小企業銀行萬華分行為發票人、票號ＢＥ00000
    00號、面額三百萬元之臺支支票，受款人一欄竟為空白，應判定為不合格標，
    惟在場負責審核資格標及價格標之被告丁○○、被告丙○○及被告壬○○，復共
    同基於圖利被告庚○○之犯意，仍讓匯澤公司通過審查並以二千九百八十六萬七
    千七百六十元得標。
  (三)因認被告辛○○、丁○○、丙○○、壬○○、庚○○所為，均連續涉犯貪污治罪
    條例第六條第一項第四款之對於主管之事務直接圖私人不法利益罪嫌，被告庚○○雖非公務員，但基於自己犯罪之意思與被告辛○○、丁○○、丙○○、壬○○
    合謀，推由被告辛○○、丁○○、丙○○、壬○○實施犯罪，因而獲得依據法令
    不應得之財產利益，依共同正犯之規定論處云云。
二、按犯罪事實應依證據認定之，無證據不認認定其犯罪事實，刑事訴訟法第一百五
    十四條第二項定有明文。是犯罪事實之認定，應憑真實之證據，倘證據是否真實
    尚欠明確，自難以擬制推測之方法，為其判斷之基礎；此所謂認定犯罪事實之證
    據係指足以認定被告確有犯罪行為之積極證據而言，該項證據自須適合於被告犯
    罪事實之認定，始得採為斷罪資料，最高法院著有五十三年臺上字第六五六號、
    二十九年上字第三一０五號判例可參。且刑事訴訟上證明之資料，無論其為直接
    或間接證據，均須達於通常一般之人均不致有所懷疑，而得確信其為真實之程度
    ，始得據為有罪之認定，若其關於被告是否犯罪之證明未能達此程度，而有合理
    懷疑之存在，致使無從形成有罪之確信，根據「罪證有疑、利於被告」之證據法
    則，即不得遽為不利被告之認定，亦有最高法院七十六年度臺上字第四九八六號
    判例可稽。其以情況證據（即間接證據）斷罪時，尤須基於該證據在直接關係上
    所可證明之他項情況事實，本乎推理作用足以確證被告有罪，方為合法，不得徒
    憑主觀上之推想，將一般經驗上有利被告之其他合理情況逕予排除，此觀諸最高
    法院三十二年上字第六十七號判例意旨亦甚彰明。
三、檢察官認被告辛○○、丁○○、丙○○、壬○○、庚○○所為，均係共同涉犯貪
    污治罪條例第六條第一項第四款之對於主管之事務直接圖私人不法利益罪嫌，無
    非以：「(1)按『定製金額一千萬元一以上，未達五千萬元者，應公開招標辦理，
    登報二日以上，並於門首公告五日，金額二百萬元以上未達一千萬元者，公開招
    標或比價辦理，並於門首公告五日。』，此經空中大學於八十年七月七日報請教
    育部備查之實施要點中規定甚明，被告辛○○、丁○○、丙○○均為主管該事務
    之公務員，應無不知前揭規定之理。(2)次查，八十一年至八十五年間，每年均由
    被告辛○○批示就「空大學訊」之印製，與匯澤公司續約一年，八十二年至八十
    五年，並均由被告丙○○在收到匯澤公司請求續約之函文後另擬收文箋，在擬辦
    一欄內呈請與匯澤公司續約，經被告丁○○轉呈被告辛○○，迭由被告辛○○批
    示同意續約在案，此有八十一年至八十五年之簽呈及合約影本附卷可稽。故空中
    大學於八十一至八十五年間，均以續約方式將「空大學訊」之印製交予匯澤公司
    承作。(3)被告辛○○曾於八十一年六月間邀集會計室主任蔡長利、出版中心主任
    沈謙、秘書處事務組主任戊○○研商關於「空大學訊」之印製，是否與匯澤公司
    續約，被告辛○○並於會議中裁示與匯澤公司以原單價續約等情，業據證人蔡長
    利供述歷歷，該校經費稽核委員會亦曾就「空大學訊」與匯澤公司續約一事提出
    質疑，亦為被告辛○○所不採，且被告辛○○、丁○○、丙○○將「空大學訊」
    以續約方式交予匯澤公司承作長達五年，更足認被告等所辯不清楚上述規定，顯
    係卸責之詞，委無足採。(4)被告辛○○雖辯稱：八十學年度以前，空大學訊印
    製商變動頻繁，承辦及業務單位認為匯澤公司表現良好，承辦單位事務組於
    簽報時傾向以續約方式辦理，其他會辦單位並無反對意見，事務組每次簽辦時
    ，均時間緊迫，如果伊不同意續約，則來不及進行公開招標程序等因素，才連續
    與匯澤公司續約，然此既經上開法令明文規定，自不容許其以行政裁量之方式排
    除法令規範，且如以時間緊迫為由，何以未於次年改進反而延續五年均以續約方
    式辦理？所辯另有考量因素云云，亦難以遽信。(5)八十六年間，係分別由被告甲○○代表沈氏公司、被告癸○○代表建華公司，且係被告甲○○輾轉透過乙○○
    洽借永陽公司之公司印章及投標所需文件資料，並均依被告庚○○之指示填寫標
    單上之金額等情，業經被告甲○○、癸○○、乙○○供述甚詳且互核一致，並經
    證人施富三、蘇孫賢證述屬實，復有八十六學年度空中大學定製購置財物比、議
    價、招標紀錄影本附卷可稽，又沈氏公司、建華公司及永揚公司均持被告庚○○
    所提供之支票作為押標金，亦經被告甲○○、癸○○供承不諱，並有支票影本四
    紙在卷可佐，故八十六年「空大學訊」發包時，確有圍標情事已甚為明確。(6)復
    按「國立空中大學八十六學年度暑期空大學訊印製寄送公開招標投標須知」第四
    條第四項規定，投標廠商應派負責人或授權之代表，攜帶公司章、負責人印鑑及
    各項資格證明文件正本，準時到場。而本件被告乙○○多次以永揚公司參與空中
    大學各科目教科書等印刷品之投標，被告丁○○、丙○○均明知當日代表永揚公
    司到場之己○○，實際上與永揚公司並無任何關係，又被告甲○○為敦繹公司之
    負責人，亦曾多次以敦繹公司投標空中大學之相關印刷品，被告丁○○、丙○○
    、壬○○亦均明知被告甲○○與沈氏公司並無任何關係，此經被告乙○○、甲○○、庚○○供述在卷，且被告丁○○、丙○○、壬○○亦不否認與之均熟識，則
    渠等竟故意不審查己○○、甲○○是否有永揚公司及沈氏公司之授權書，其等顯
    然知悉有圍標情形，仍希冀匯澤公司順利得標，對於一同前往圍標、資格不符之
    廠商仍予以包庇，顯均有圖利被告庚○○之故意。至於被告壬○○雖辯稱八十六
    年六月十一日，伊並未至標場參與資格標之審核，惟被告壬○○既不否認參與該
    次招標程序，復經被告丁○○、丙○○供述歷歷，被告壬○○所辯亦屬卸責之詞
    。(7)於八十七年間，被告庚○○前往投標『空大學訊』時，所繳交之押標金支票
    並未寫明受款人為『國立空中大學』，有該支票影本附卷可參，而該次前往投標
    之秉宜彩藝印製股份有限公司所提出之押標金票據為臺灣中小企業銀行本行支票
    ，並非臺支支票，即遭丁○○、丙○○及壬○○取消競標資格，則被告丁○○、
    丙○○及壬○○既實際審核又未取消匯澤公司之競標資格，顯有圖利匯澤公司使
    之得標之故意等情，為其論據。
四、關於被告辛○○、丁○○、丙○○被訴自八十一年至八十五年間，就空大學訊之
    出版承製，均係與八十年之承製廠商即被告庚○○擔任負責人之匯澤公司依原單
    價續約，未經公開招標，致被告辛○○、丁○○、丙○○與庚○○共同涉犯貪污
    治罪條例第六條第一項第四款之圖利罪部分：
(一)訊據被告辛○○不諱言自八十年九月間任職空中大學擔任校長期間，自八十一年
    至八十五年間，空大學訊之承製，均係與八十年之承製廠商即被告庚○○擔任負
    責人之匯澤公司依原單價續約等情。訊據被告丁○○亦坦承自七十九年擔任空中
    大學祕書處處長，至八十二年六月調任空中大學宜蘭學習指導中心主任，迄八十
    五年八月始回任空中大學祕書處處長職務，其僅有參與八十一年、八十二年空大
    學訊與八十年之承製廠商匯澤公司依原單價續約之事宜等情。訊據被告丙○○固
    坦承於八十一年擔任空中大學祕書處事務組編審，迄八十五年八月升任祕書處事
    務組組長，八十二年至八十五年就空大學訊半月刊與匯澤公司之續約事宜，其有
    參與等情。訊據被告庚○○坦承為匯澤公司之負責人，八十年間該公司經公開招
    標而承製空大學訊，八十一年至八十五年間，該公司均與空中大學就空大學訊之
    承製，依八十年之單價而續約等情。惟均堅詞否認有何共同涉犯圖利罪嫌，被告
    辛○○稱：我沒有故意或犯意，我首度擔任首長，對於總務、法律不是很清楚，
    稽查條例、實施要點是我就任校長前發布的，就任後沒有人拿給我看，也沒有同
    仁告訴我，簽呈上所呈現的都是建議續約，大家也都說是經過會計單位認定，會
    計室認為續約沒有問題。直到八十七年八十八年監察院開始調查，我們認為這個
    作法是有違背的，所以我在調查局、檢察官前、聲押庭所作的陳述，都是以經過
    監察院調查認知這個作法可能有問題的時候所作的答覆，可能是筆錄過於簡略造
    成誤解。我與廠商非親非故，匯澤公司是我到任之前就做承包的工作，八十六、
    七年前我沒有與任何一位廠商老闆、或員工見過一次面，起訴書稱匯澤的老闆到
    我的辦公室談事情，根本不是事實，我沒有任何動機、理由、及獲得任何的利益
    ，實在沒有圖利的動機及理由。被告丁○○辯稱略以：八十一年續約時沒有任何
    人跟我談過此事，主要的簽呈是由出版中心主任沈謙簽出，由當時祕書處事務主
    任戊○○加上便條紙表示匯澤公司配合良好，可以續約一年，當時我沒有考慮到
    實施要點，我簽由審計單位（按應係會計單位）及上級表示意見。八十二年期中
    我已調到宜蘭，八十二年至八十五年，我已經沒有擔任此工作，八十六、八十七
    年辦理公開招標，我都沒有參與審標之職責。我是講師兼任該職務，有些兼任的
    行政事務之上可能無法負擔，但是我不可能有任何違法事由等語。被告丙○○稱
    ：我與廠商非親非故，我只有圖利學校，我沒有圖利任何人。長官要我循前例來
    辦理，我從來沒有上簽呈，只在簽呈上表示意見而已。八十六、八十七年都是以
    公開招標的方式來辦理，要圍標不可能的。政府採購法及空大創校以來都沒有規
    定要審查授權書。押標金支票空白沒有抬頭應該沒有問題。庚○○辯稱略以：我
    不是公務員，應無圖利罪嫌，八十一年至八十五年續約函是我做生意的慣例，若
    是配合良好是可以續約的，我與空大校長或任何承辦人員都沒有交情，也沒有給
    他們任何好處或招待他們喝花酒之事情，我們在合約中表示若是物價上漲百分之
    五，就可以調整價格，但是空大不准我調漲價格，之後我們派一位員工駐在空大
    ，我們也沒有調漲價格等語。
(二)經查：
  (一)按「實施要點」固規定定製金額一千萬元以上，未達五千萬元者，應公開招標辦
    理，登報二日以上，並於門首公告五日，金額二百萬元以上未達一千萬元者，公
    開招標或比價辦理，並於門首公告五日，此有卷附「實施要點」可稽（見本院卷
    第四卷第一九四頁）。又依當時有效施行之「稽察條例」第六條規定略以：「各
    機關營繕工程及購置、定製、變賣財物，在一定金額以上者，應公告招標辦理之
    ；未達一定金額而在一定金額百分之十以上者，得比價辦理之；其在一定金額百
    分之十以下者，得由該機關首長授權經辦單位，取具二家以上估價單，進行比價
    或議價辦理之。」，此所指之「一定金額」，依審計部八十年一月三十日臺審部
    伍字第八００二０一六號之函釋，是指「五千萬」，故依前開「稽察條例」第六
    條之規定，在五百萬元以上，至少應比價辦理之。再公訴意旨指空大與匯澤公司
    之續約金額「八十一年：七百四十六萬八千九百八十六元；八十二年：一千零三
    十六萬八千二百七十二元；八十三年：九百四十六萬四千八百九十九元；八十四
    年：一千零七十六萬六千八百三十八元；八十五年：一千四百十八萬五千三百零
    五元」等情，為被告辛○○、丁○○、丙○○與庚○○所不否認，因該等金額均
    超過二百萬元，幾近一千萬元或超過一千萬元，依「實施要點」與「稽察條例」
    之規定，就空大學訊之承製與出版，應辦理公開招標或比價辦理，不得以續約即
    議價之方式為之。就客觀形式上觀之，被告辛○○、丁○○、丙○○自八十一年
    至八十五年間，就空大學訊之出版承製，均係與八十年之承製廠商即被告庚○○
    擔任負責人之匯澤公司依原單價續約，未經公開招標或比價辦理，故屬違背法令
    ，然被告辛○○、丁○○、丙○○與庚○○是否該當貪污治罪條例第六條第一項
    第四款之圖利罪，仍應分析圖利罪之構成要件為何？其等之行為在主觀是否該當
    該罪之構成要件，此係本件需加以釐清之部分。
  (二)被告辛○○、丁○○、丙○○、庚○○被訴共同涉犯貪污治罪條例第六條第一項
    第四款之圖利罪嫌，應適用裁判時法即九十年十一月七日修正公布後之貪污治罪
    條例第六條第一項第四款之規定：被告辛○○等人行為時法即貪污治罪條例第六
    條，於九十年十一月七日修正公布前之條文為：「（第一項）有下列行為之一者
    ，處五年以上有期徒刑，得併科新臺幣三千萬元以下罰金：一意圖得利，抑留不
    發職務上應發之財物者。二募集款項或徵用土地、財物，從中舞弊者。三竊取或
    侵占職務上持有之非公用私有器材、財物者。四對於主管或監督之事務，直接或
    間接圖私人不法之利益者。五對於非主管或監督之事務，利用職權機會或身分圖
    私人不法之利益者。（第二項）前項之未遂犯罰之。」，裁判時法即同條例第六
    條於九十年十一月七日修正公布後的條文為：「有下列行為之一者，處五年以上
    有期徒刑，得併科新臺幣三千萬元以下罰金：一意圖得利，抑留不發職務上應發
    之財物者。二募集款項或徵用土地、財物，從中舞弊者。三竊取或侵占職務上持
    有之非公用私有器材、財物者。四對於主管或監督之事務，『明知違背法令』，
    直接或間接圖自己或其他私人不法利益，『因而獲得利益者』。五對於非主管或
    監督之事務，明知違背法令，利用職權機會或身分圖自己或其他私人不法利益，
    因而獲得利益者。（第二項）前項第一款至第三款之未遂犯罰之。」。比較行為
    時法與裁判時法之結果，修正前之貪污治罪條例第六條第一項第四款之罪，係行
    為犯；條正後同條款之罪則改為結果犯，須「因而獲得利益者」，即因而有獲得
    不法利益之結果，方有可能構成該罪。此外修正後之條款又增加一全新之構成要
    件，即須有「明知違背法令」之主觀認識，方有該罪之構成，亦即若欠缺「明知
    違背法令」之主觀狀態，即不能成立該罪。
  (三)被告辛○○、丁○○、丙○○自八十一年至八十五年間，就空大學訊之出版承製
    ，與被告庚○○擔任負責人之匯澤公司依八十年間之原單價續約，被告辛○○、
    丁○○、丙○○主觀上尚不構成「明知違背法令」之要件：
  (1)證人即七十九年六月一日起即擔任空大會計室主任，迄八十九年九月一日方調至
    臺灣科技大學擔任會計室主任之蔡長利，在市調處證稱略以：「我因誤認法無明
    文規定不可以續約，故誤以為在原條件下即可續約．．．。」等語（見八十九年
    度他字第三六四四號偵查卷第一七０頁）。於原審證稱：我不清楚空大學訊為何
    每年都是用續約方式，是先經空大內部討論再請匯澤公司出具續約函，或匯澤公
    司先出具續約函再由承辦人員簽給校長核准之事。校長辛○○當時有約我、出版
    中心主任沈謙、秘書處（那一個人我忘記了），校長有看到業務單位簽上去要續
    約的公文之後，才找我們去討論，問說為什麼要續約，我身為會計室主任，我只
    能表示程序上的意見，我說最好要公開招標，校長問法是否有明文規定不可以續
    約，我個人表示我回去找找看是否有不可以續約的規定，後來我沒有找到不可以
    續約的條文，我有再跟校長這樣說。匯澤公司需要續約，承辦單位就會簽上來，
    然後校長再邀我們討論，既然沒有明文規定不可以用續約的方式，校長用裁量的
    方式同意續約，我們再出續約函給匯澤公司，我知道教育部八十年七月七日准予
    備查之上開實施要點定，依照第三條之規定金額逾兩百萬元未達壹仟萬元者，需
    要公告招標，或比價辦理，八十一年至八十五年每年金額均將近壹仟萬元，甚至
    八十五年超過壹仟萬元，空大之所以續約的方式辦理，因為這是在八十年匯澤公
    司公開招標後續約的問題，我查母法稽查條例沒有規定公開招標得標之後不可以
    續約，我不記得是否有查本校自己訂定的實施要點，被告辛○○沒有強力輔導或
    施壓『有關續約』之情事等語（見原審卷 (五)第七十二至九十頁、原審卷 (三)
    九十一年六月六日訊問筆錄）。足徵被告辛○○並未強力輔導或施壓有關空大學
    訊承製一定要用續約之方式，不得以公開招標之方式為之，而長期任職會計相關
    工作，位居會計單位之首長即會計室主任多年之蔡長利，均尚未能知悉相關規定
    ，甚至連彼均認為法無明文規定不可以續約，以為在八十年匯澤公司公開招標得
    標後，即可在在原條件下續約，且此等續約並不違法，並將此等續約並不違法之
    意見告知空大校長即被告辛○○，即在相關人員在詢知得悉會計室主任都認為續
    約不違法之訊息後，依照常情被告等又如何會質疑會計室主任所做的判斷？且又
    如何能做出與會計室主任相反之判斷？易言之，一般人若得到會計主任有關前開
    續約不違法之背書後，必會信以為真，因而不再懷疑，故縱有上開「稽察條例」
    或「實施要點」之規定，要求應公開招標或比價辦理，然仍難認被告辛○○、丁○○、丙○○等人，明知前開續約係屬「明知違背法令」。且上開「稽察條例」
    或「實施要點」並無明文規定不得續約情事，再觀諸卷附八十一年至八十五年空
    大內部有關續約之相關簽呈，會計室主任均未有表示反對續約之書面文字（詳後
    述），自實難期待非會計專業之其他人，如被告辛○○、丁○○、丙○○等人，
    明知此等續約係屬「違背法令」。因此等與匯澤公司之續約，既有會計主任之不
    違法背書如前，益使公務員確信續約並非違法之行為，而不會去詳查「稽察條例
    」或「實施要點」之詳細規定內容，縱彼等內心或有疑問，亦會應相信會計主任
    之專業判斷，而認定為不違法。故涉案之被告辛○○、丁○○、丙○○等空大之
    公務員，就續約一事僅屬相信會計主任之專業判斷，主觀上應不致構成「明知違
    背法令」之要件。
  (2)證人即八十一年間擔任空大祕書處事務主任，且於八十一年度首開續約先例之戊○○在市調處證稱：「我於八十一年至八十三年間擔任事務主任時，曾負責辦空
    大學訊及教科書招商」、「空大學訊及教科書作業流程為：由出版中心教材編
    撰組於每年四、五月間簽請辦理下學年度印製招商事宜。簽稿先會出版中心出
    版組（負責該中心經費預算之執行管制），之後再會祕書處事務組（負責採購招
    商），及會計室後呈校長核可。校長批可後即交秘書處事務組公告招商。開
    標後，得標廠商與秘書處事務組簽定委印合約，合約分送出版中心、會計室及事
    務組存查。每期印製完成後，由事務組將廠商發發票所列各單價與數量核對無
    訛後，送出版中心驗收無訛後簽章退還事務組核銷付款」。空大學訊自八十一學
    至八十五學年是承辦單位出版中心主任沈謙於承辦人高淑瑛、鄭素雯簽文（８１
    ．５．２２）上加註，『原承印廠商匯澤公司於八十年度承印期間，配合良好，
    均能如期出刊』，並附該公司願以原單價續約請求函後，簽會於我（時任事務組
    主任），沈謙亦曾口與我溝通過，我先詢問會計室主任蔡長利，蔡某未反對與匯
    澤公司以原單價續約後，我再依據出版中心之意見，附簽（８１．６．１１建議
    與匯澤公司續約，經再會出版中心時，沈謙再度表達與匯澤公司續約之意見（８
    １．６．１１）：『空大學訊歷年承印廠商以匯澤公承印品質、配合時效比較能
    符合本校需求，擬請同意續約』，校長辛○○即於８１．６．１２批示如擬，同
    意與匯澤公司續約。八十二學年至八十五學年期間均由丙○○負責續約事宜，詳
    情要問他。」等語（見八十九年度他字第三六四四號偵查卷第二十八至二十九頁
    ）；於原審證稱：「我只辦理八十一年續約事宜，當時的業務單位是出版中心，
    由他們簽上來我們根據他們的意見處理，因為之前其他的廠商印的不好，而匯澤
    公司印的不錯，且時間很緊迫，所以業務單位希望由匯澤公司續約，我們請示會
    計室，會計室（何人說我忘記了）說依照慣例單價不調整者，可以續約。」等語
    （見原審卷第五卷第八十一頁）。足徵八十一年間擔任空大祕書處事務主任，首
    開續約先例之戊○○，於八十一年間處理與匯澤公司就空大學訊承製之續約事務
    時，亦因相信會計室之意見而認續約為合法，並因此在簽呈上主張與匯澤公司續
    約，而簽請校長即被告辛○○批示，被告等既在相信會計室之意見而認為續約合
    法之情形下，實難認其等在主觀上係處於「明知違背法令」而與匯澤公司續約。
  (3)證人即於八十二年、八十三年間在空大擔任祕書處處長之許成之，亦到庭具結證
    稱：當時我在空大時，是否公開招標，秘書處均會知會會計室請其表示意見。無
    任何人反對。有關八十三年六月招標過程召標事宜，均有詢問會計室的意見，到
    底以何方式為之。校長並沒有任何指示要以公開招標或何種方式為之等語（見原
    審卷 (一)第二六六至二六七頁）。足徵空大在辦理空大學訊之承製事宜時，均
    會詢問會計室的意見，益徵被告辛○○、丁○○、丙○○前開在詢問會計室的意
    見後，認為與匯澤公司續約不違法始續約之辯解，誠屬有據。
  (4)證人戊○○在市調處證稱略以：「八十四年五月二十四日空大有關空大學訊出版
    與印製之承辦員丙○○之簽呈上表示，因匯澤公司調漲紙張單價，已非原合約單
    價，故會簽於我時，我加註『部分承印單價調整，是否仍可依原合約續約』表示
    質疑。且會計室主任蔡長利加註『如未依原合約單價續約時，仍請依規定重新招
    商』。由於我及蔡長利均持反對意見，校長辛○○未批示。後丙○○乃於八十四
    年七月十七日再行簽文，表示匯澤公司同意以原單價續約，校長則於八十四年七
    月十九日批示同意。」等語（見八十九年度他字第三六四四號偵查卷第第二十九
    至三十頁）。足徵被告辛○○與空大會計室允許匯澤公司續約之先決條件是「以
    原單價續約」，如價格有調漲，即不允許匯澤公司得續約，益徵被告辛○○、丁○○、丙○○自八十一年至八十五年間准許匯澤公司以八十年間之價格續約，在
    主觀上係為了空大學生之利益，且不無節省公帑之考量，益徵被辛○○等被告在
    主觀上並不構成「明知違背法令」與「圖不法利益」之要件。
  (5)綜上所述，被告辛○○、丁○○、丙○○，於續約前皆已盡有諮詢相關專職科室
    如會計室意見之義務，並且因相信該專職科室所提供之專業意見而後方進行後續
    續約事宜。此等充份之先前確認程序，應足證明空大之公務員即被告辛○○、丁○○、丙○○等人就續約事宜，主觀上應不構成「明知違背法令」之要件。
  (四)空大八十一年至八十五年間，有關續約簽呈之內容與參與人員，逐一分析如下：
  (1)八十一年部分：
    於八十一年之時，公務員被告部分僅被告辛○○、丁○○擔任與續約之相關職
      務，被告辛○○時任空大校長，被告丁○○時任秘書處處長，此有「八十一學
      年度空大學訊半月訊暨八十二學年度暑期空大學訊月刊出刊計劃簽呈」及其附
      簽上之簽名可稽（見八十九年度他字第三六四四號偵查卷第一○三、一○七、
      一○八頁）。
    被告丙○○與此年度之續約無涉，可由上開相關簽呈獲得證明，核與丙○○自
      白係於八十二年才開始處理學訊訂約事宜相符（見八十九年度他字第三六四四
      號偵查卷第九十頁反面）。
    空大會計室主任蔡長利於「八十一學年度空大學訊半月訊暨八十二學年度暑期
      空大學訊月刊出刊計劃簽呈」中，完全未有表示任何反對之意思，只是在八十
      一年六月十一日時簽註：「擬請出版中心就擬續約之理由加以詳述，或提供數
      據供參。」等語（見八十九年度他字第三六四四號偵查卷第一○三頁），以蔡
      長利會計主任之專責身分，尚不能清楚知悉學校內部相關之規定，而致未提出
      與採購相關之「實施要點」或「稽察條例」，以供校長辛○○及其餘被告參考
      ，如何能期待被告校長辛○○或其餘公務員可以一己之力知悉所有之事，甚進
      而於被告辛○○等人著眼於學校師生利益而未注意「實施要點」或「稽察條例
      」之同時，認定其為明知違法？
    沈謙於八十一年六月四日時任空大出版中心主任，於上開「八十一學年度空大
      學訊半月訊暨八十二學年度暑期空大學訊月刊出刊計劃」之附簽中，即有註明
      ：「空大學訊歷年承印廠商以匯澤公司承印品質、配合時效比較符合本校需，
      擬準同意續約」等語（見八十九年度他字第三六四四號偵查卷第一○八頁），
      且會計室主任蔡長利在出版中心主任沈謙為前開補充說明之後，並未在該簽呈
      上為任何反對之意思表示，足徵被告辛○○、丁○○八十一年間之與匯澤公司
      續約，實係根據會計室主任與出版中心主任在該簽呈中之意見，作為決策之依
      據，難謂彼等主觀上有何違背法令之意。
  (2)八十二年部分：
    八十二年度，被告辛○○、被告丁○○、被告吳昌，振擔任與續約之相關職務
      ，被告辛○○時任空大校長，被告丁○○時任秘書處處長，被告丙○○則為學
      訊續約之上簽呈人，且彼係收到匯澤公司之續約聲請函後再上簽呈，此有八十
      二年六月八日之空大學訊續約簽呈與匯澤公司函各一件可稽（見八十九年度他
      字第三六四四號偵查卷第三十八、三十九頁）。
    出版中心主任沈謙於八十二年六月二十一日於會簽意見欄中，稱許匯澤公司所
      印刷之學訊品質，所註意見如下：「匯澤的印刷品質及配合度良好。」（見八
      十九年度他字第三六四四號偵查卷第三十八頁）。而會計室主任蔡長利未表示
      任何反對續約，而需以公開招標或比價之意見。
    被告即空大校長辛○○甚至於被告丙○○所寫之續約簽，擬辦欄的第一點，函
      請出版中心出具意見之部分，並註明「俾供為續約與否參考」（見八十九年度
      他字第三六四四號偵查卷第三十八頁），可見辛○○、丙○○二人主觀上係認
      為須要有出版中心之肯認，品質口碑配合度等所有事項均須優良，方有續約討
      論之可能性，是故被告辛○○與丙○○就空大學訊續約之決策要件，顯係考量
      空大學訊續約之品質，並以同於八十年之價錢下才能續約。此種要求高品質、
      低價格之續約方案顯係被告辛○○、丙○○在所有可能的學訊訂製方式之中，
      主觀上認為有最利於空大學生與教職員之方式。
  (3)八十三年部分：
    八十三年之時，僅被告辛○○、被告丙○○任續約相關職務，被告辛○○任空
      大校長，被告丙○○任祕書處事務組編審，此有八十三年五月三十一日之空大
      學訊續約簽附卷可稽（見八十九年度他字第三六四四號偵查卷第四十頁）。
    八十三年六月六日空大出版中心主任袁中和在會簽意見中，陳述其意見謂：「
      匯澤印刷的品質及配合度良好。」（見八十九年度他字第三六四四號偵查卷第
      四十頁），此同於八十一年及八十二年沈謙所書之意見，均肯定匯澤公司承作
      空大學訊之品質。此外，於擬辦第二項部份，空大秘書處長許成之書有：「依
      市場情報國際紙漿調漲二十至二十五％，而本校學訊自創刊以來均係處女紙漿
      ，原裝進口畫刊紙，該公司竟不因調漲紙漿．．．仍主動願以原單價續約，誠
      信可佳，僅請參酌。」（見八十九年度他字第三六四四號偵查卷第四十頁）。
    於會簽意見中會計室主任蔡長利仍係未有提出任何任何反對續約，而需以公開
      招標或比價之意見，僅單純簽名於其上而已。
    綜上被告辛○○、丙○○並無法從簽呈上得知此續約可能是違法之行為，因此
      其主觀並非認為自己係在從事違法情事。此外眾人之考量均受專業單位，即出
      版中心及會計室之意見的影響，若此二單位均認為此續約是沒問題，甚至是很
      好的選擇，眾人必採取相信專業的態度，因而均同意續約。而此二專責單位之
      讚同態度如上，加上擬辦欄所述之紙價特惠的利益，常人都會認定唯有續約才
      是對空大學訊訂製最好的選擇。則涉案之被告公務員僅係做了一個對空大學訊
      訂製案最有利的選擇，無圖不法利益之可言？
  (4)八十四年部分：
    於八十四年之時，僅被告辛○○、被告丙○○任續約相關職務，被告辛○○時
      任空大校長，被告丙○○時任事務組編審，此有八十四年五月二十四日及八十
      四年七月十八日之空大學訊續約簽附卷可稽（見八十九年度他字第三六四四號
      偵查卷第四十二頁）。該年被告丁○○與此年度之續約無涉，可由上開相關簽
      呈獲得證明，核與被告丁○○之自白其於八十二年六月調兼空大宜蘭學習指導
      中心主任，八十五年八月方回任秘書處長職務相符（見九十年度偵字第一五０
      三號偵查卷第七十八頁反面）。
    八十四年五月二十五日之簽文之擬辦欄，有提及是否紙張部分可以議價以反應
      市場上之紙價調漲，該調漲部分係依被告庚○○所出具續約函中之要求而簽辦
      （見八十九年度他字第三六四四號偵查卷第四十二頁、第四十三頁）。然而在
      會簽意見，祕書處事務組主任之戊○○，於八十四年五月三十一日加註：「部
      份承印單價調整，是否仍可依原合約續約？」（見八十九年度他字第三六四四
      號偵查卷第四十二頁）。其後會計室於八十四年六月五日加註：「如未依原合
      約單價續約，仍請依規定重新招商」（見八十九年度他字第三六四四號偵查卷
      第四十二頁），足徵當時所注重者，均為依原價續約。即只要品質保持不變，
      而仍依原價續約，則所有空大之相關承辦人員均認為係合理。
    品質部分，出版中心已在會簽意見中為配合良好之認定（見八十九年度他字第
      三六四四號偵查卷第四十二頁）。而價格部份，上簽呈之人即被告丙○○亦於
      其後即八十四年七月十九日之簽呈（見八十九年度他字第三六四四號偵查卷第
      四十四頁），說明第三點下，「經洽該公司同意以原合約單價繼續承印」，得
      知價格亦係維持一貫之低紙價而未調漲。嗣後被告辛○○始簽准該續約案。
    綜上所述，品質良好，價格低廉之情況下始得續約，如價格調漲，則不得續約
      ，足徵被告辛○○、被告丙○○實非有圖不法利益之情形。
  (5)八十五年部分：
    於八十五年時，僅被告辛○○、被告丙○○任續約相關職務，被告辛○○時任
      空大校長，被告丙○○時任事務組編審，此有八十五年七月二日之空大學訊續
      約簽呈可稽（見八十九年度他字第三六四四號偵查卷第四十六頁）。
    就出版中心部分，其仍於會簽意見中簽註「現承包廠商（即匯澤公司）配合狀
      況良好」。祕書處事務組主任之戊○○則於八十五年七月五日於會簽意見欄表
      示：「惟郵寄部份之收費偏高，該公司亦轉包他公司處理，建議另找專業公司
      辦理，以減輕經費負擔。」。而會計室則於同天簽註：「宜請校長招集相關人
      員研議，並請廠商列席討論之。」被告校長辛○○則於八十五年七月十五日批
      示為：「如秘書處另簽擬。」
    處理方式：
      由上可知，在印刷的費用及品質配合度方面，匯澤公司仍為令人滿意。然而就
      郵寄部分，有相關人員提出建議，認似有費用過高之情形。而被告校長辛○○
      也立即尊重相關幕僚之建議，立即將該事相關人員集合起來作一研議，此可見
      秘書處之附簽（見八十九年度他字第三六四四號偵查卷第四十七頁）。其上寫
      明於八十五年七月十五日邀請出版中心、會計室共同研商，並再次詢問出版中
      心是否同意以續約之方式由匯澤公司印製學訊，而出版中心再次為肯認之答案
      。另代工寄送之勞務部份，其亦委由出版中心與匯澤公司協議，若協議成立則
      仍由該公司代為處理；若不成立則由出版中心另覓專業勞務公司辦理。由上開
      處理流程，足徵被告辛○○在得知有關郵寄部分之費用方面可能過高之情形下
      ，即找相關人員開會，採納各方意見，甚至交由其它非事務單位即出版中心對
      外進行議價，以求更公開之可能性，益徵被告辛○○與事務組編審即被告丙○○在處理空大學訊八十五年間之承製、出版事宜時，亦係以低價為考量之重點
      ，則主觀上實難謂有何貪污治罪條例第六條第一項第四款「圖自己或其他私人
      不法利益」之犯意。
  (五)起訴書第四頁所謂「無視於該校經費稽核委員會之質疑」，被告被告辛○○、丁○○、丙○○，自八十一年至八十五年間，就空大學訊之出版承製，均係與八十
    年之承製廠商匯澤公司依原單價續約，未經公開招標，有關於「無視於該校經費
    稽核委員會之質疑」部分，然遍查查卷證資料，僅有八十七年六月二十日上午十
    時許，在空大教學大樓第一會議室空大所召開之經費稽核委員會，就空大學訊之
    承製、出版事宜，由那思路、蔡相輝所提出之討論提案（見八十九年他字第三六
    四四號偵查卷第八十二至八十七頁），其等提案為「有關本校空大學訊印製交寄
    採購案違反機關營繕工程及購置定製變賣財物稽察例第四條規定乙案．．．」，
    然觀該會之開會時間係在八十七年六月三十日上午十時，已超過空大最後一次與
    匯澤公司續約案，距被告空大校長辛○○批可之八十五年七月十五日亦甚久（見
    八十九年他字第三六四四號偵查卷第四十七頁），足徵該校經費稽核委員會就被
    告辛○○等人之與匯澤公司就空大學訊之承製續約一事，並非在八十一年至八十
    五年之間，而係在最後一次續約之後二年多始提出質疑，故被告空大校長辛○○
    或被告丁○○、丙○○應無所謂「無視於該校經費稽核委員會之質疑，仍與匯澤
    公司續約」之情形。另經原審向空中大學所函調之卷附八十一至八十四年空大經
    費稽核委員會之會議紀錄（見原審卷 (四) 第一至七十五頁），亦無提及空中大
    學營繕工程及購置定製變賣財物實施要點或空大學訊之續約問題，則檢察官指被
    告辛○○及被告丁○○、丙○○有「『無視於該校經費稽核委員會之質疑』，仍
    與匯澤公司續約」之情形，顯有誤會。
  (六)綜上諸情參互以析，被告辛○○、丁○○、丙○○被訴自八十一年至八十五年間
    ，就空大學訊之出版承製，均係與八十年之承製廠商即被告庚○○擔任負責人之
    匯澤公司依原單價續約，未經公開招標或比價辦理之行為，就被告辛○○、丁○○、丙○○部分，並不構成九十年十一月七日修正公布後之貪污治罪條例第六條
    第一項第四款圖利罪之「明知違背法令」及「圖自己或其他私人不法利益」之要
    件。此外，復查無其他積極證據就此部分足認被告辛○○、丁○○、丙○○有何
    圖利罪之犯行，自應就此部分就彼等為無罪之諭知。
  (七)被告庚○○被訴與被告辛○○、丁○○、丙○○被訴自八十一年至八十五年間，
    就空大學訊之出版承製，均係被告庚○○擔任負責人之匯澤公司依原單價續約，
    未經公開招標，致被告庚○○共同涉犯貪污治罪條例第六條第一項第四款之圖利
    罪部分：
  (1)按貪污治罪條例第六條第一項第四款之圖利罪，係屬身分犯，以依據法令從事公
    務之人員為犯罪主體，無此身分者，依同條例第三條之規定，固亦得成立本罪之
    共同正犯。然若該有此身分者所圖利之對象，即係該無此身分者，而二人係居於
    彼此相互對立之對向關係，則二人之行為既各有其目的，分別就各該行為負責，
    彼此間並無犯意聯絡與行為分擔，除另有處罰該無此身分者之他項罪名外，尚難
    以上開圖利罪之共同正犯論處，此有最高法院九十一年臺上字第六七五六號判決
    可稽。
  (2)被告庚○○係與空中大學續約之廠商，為檢察官起訴之空大公務員即被告辛○○
    、丁○○、丙○○等人圖利之對象，故非可以論以公務員圖利罪之共同正犯。易
    言之，被告庚○○既不能論以圖利罪之共同正犯，且依公訴意旨觀之，彼係與空
    大公務員被告係居於彼此相互對立之對向關係，則兩造之行為既各有其目的，分
    別就各該行為負責，依前開最高法院之九十一年臺上字第六七五六號判決意旨，
    自不能論廠商即被告庚○○以圖利罪之共同正犯，況就處理續約事宜之相關公務
    員即被告辛○○、丁○○、丙○○此部分亦經本院認為並不該當圖利罪之構成要
    件，業如前述，自難論以被告庚○○與彼等有何共同觸犯前開圖利罪之可言。此
    外，復查無其他積極證據足認被告庚○○涉犯圖利罪之犯行，本應為無罪之諭知
    ，然公訴意旨認此部分與被告庚○○前揭詐欺得利之有罪部分，有牽連犯裁判上
    一罪之關係，爰不另為無罪之諭知。
五、關於被告辛○○、丁○○、丙○○、壬○○被訴於八十六年六月十一日，將「空
    大學訊」公開招標，由被告庚○○自行覓得廠商於投開標日前往圍標而由被告庚○○擔任負責人之匯澤公司得標，因認被告辛○○、丁○○、丙○○、壬○○與
    庚○○共同涉犯貪污治罪條例第六條第一項第四款之圖利罪部分：
(一)據被告辛○○、丁○○、丙○○、壬○○、庚○○固坦承八十六年六月十一日，
    「空大學訊」之承製與出版係採公開招標之方式為之，並由被告庚○○擔任負責
    人之匯澤公司得標等情，惟均堅詞否認有何涉犯圖利犯行。被告辛○○辯稱：八
    十六年六月十一日開標時，我沒有參與，是由職務代理人即空大教務長林益勝主
    持開標事宜，所以我不知道參加投標之廠商來圍標等語。被告丁○○辯稱：我不
    知道參加投標之廠商係互相認識來圍標，我也不需要審查投標廠商之資格文件，
    故出席參加投標之人未出具委任狀與我無關等語。被告丙○○辯稱：八十六年間
    『空大學訊』係採用公開招標之方式為之，此案是由報紙公開招標，刊登在中國
    時報，資料公開，有何人會來參加投標我不知道，我也不清楚來參加投標的四家
    廠商是自己人，我也不知道廠商以圍標的方式為之。至有些出席參加投標之人未
    提出委任狀，因其可以提出公司執照與大、小章，應該有經過授權之合法代理權
    人等語。被告壬○○辯稱：八十六年六月十一日空大學訊開標時，我因為公出不
    在，當時是由駐警小隊長李小隊長幫我到現場開標，我並沒有到現場，所以我根
    本沒有參與投標廠商資格審查之事等語。被告庚○○辯稱：我沒有和被告辛○○
    、丁○○、丙○○、壬○○基於圖利之犯意聯絡，雖然我和投標之另三家公司廠
    商是用圍標的方式得標，但我並沒有告訴被告辛○○、丁○○、丙○○、壬○○
    等人關於投標之廠商都是我所找來等語。
(二)經查：
  (一)被告辛○○並未參與八十六年六月十一日，空大學訊開標與決標之作業，此由卷
    附「國立空中大學定製購置財物比價議價招標紀錄、時間：八十六年六月十一日
    」關於八十六暨八十七暑期空大學訊委印交寄公開招標之紀錄紙上無其簽名即明
    （見九十年度偵字第一五０三號偵查卷第一五一頁）。被告辛○○於八十六年六
    月十一日開標與決標時並未到場一節，亦據被告丁○○、丙○○與證人即空大教
    務長林益勝供證明確，被告丁○○、丙○○在原審均供稱：八十六、八十七年都
    是林益勝來主持開標，校長辛○○沒有出席」（見原審卷(五)第一七一頁）；被告
    丁○○供稱：八十六年空大學訊這一件有超過一千萬元，我不清楚校長為何沒有
    主持，他是請教務長林益勝來主持，我負責在旁邊幫忙等語（見同上卷第一六七
    頁）；證人林益勝結證稱：八十六年六月十一日空大祕書處找我去主持開標，我
    是教務長，如果校長不在的話，一定叫我代理，所以我認為校長那天一定是不在
    。因為當天開標應該是由校長主持，但是校長事先沒有叫我代理，所以我當天是
    代表學校來開標等語（見同上卷第三一八頁）。被告辛○○於八十六年六月十一
    日開標當天，既未到現場，則根本就沒有辦法觀察知悉存有圍標之情形，亦無從
    查出投標之四家廠商有何圍標之情事，自亦無從於當場影響決標之結果。因當場
    決標之結果，是由教務長林益勝作最後之裁量，底價之決定及開標也都是在當場
    才完成等情，業據證人林益勝在原審結證明確，證人林益勝結證稱：我是臨時被
    調去主持，當時底標還沒有定，等到會計人員以及承辦業務單位到了之後，我們
    才定底標，大家都到齊之後我們才定底標，定了之後我就開標，就以最低價得標
    ，那一家得標我不清楚，若我知道廠商是圍標的話，會停止開標等語，（見同上
    卷第三一七頁）。當場參與八十六年間開標程序的教務長林益勝，都無法發現有
    廠商圍標之情形，進而採取相關應對措施，自不應該期待不到場之被告校長辛○○有能力知悉此事之發生，故八十六年六月十一日之空大學訊承製、出版投標廠
    商之圍標顯，與被告辛○○無涉。
  (二)被告壬○○並未參與八十六年六月十一日，空大學訊開標與決標之作業，此由卷
    附「國立空中大學定製購置財物比價議價招標紀錄、時間：八十六年六月十一日
    」關於八十六暨八十七暑期空大學訊委印交寄公開招標之紀錄紙上無其簽名即明
    （見九十年度偵字第一五０三號偵查卷第一五一頁）。且被告壬○○於八十六年
    六月十一日開標與決標時並未到場一節，亦據被告丁○○、丙○○供述明確，被
    告丙○○供稱：「（八十六年『空大』學訊開標時，被告壬○○是否在場？）他
    不在場。且有關公司文件的審查是開標當天審查。」等語；被告丁○○供稱：「
    他應該不在，因為他沒有簽名」等語（見本院卷 (五)第一六六頁、第一六七頁
    ）。足徵被告壬○○前開辯稱：「八十六年『空大』學訊的開標時，我因為公出
    不在。」等情，誠屬有據。被告壬○○於開標時既不在現場，且有關投標廠商公
    司文件是開標當天審查，則被告壬○○根本無從知悉有何廠商圍標之情事，故八
    十六年六月十一日之空大學訊承製、出版投標廠商之圍標，亦與被告壬○○無涉
    。
  (三)公訴意旨認被告丁○○、丙○○於八十六年六月十一日，將「空大學訊」公開招
    標，由被告庚○○自行覓得廠商於投開標日前往圍標而由被告庚○○擔任負責人
    之匯澤公司得標，因認被告丁○○、丙○○與庚○○共同涉犯圖利罪罪嫌，其主
    要之依據：「被告乙○○多次以永揚公司參與空中大學各科目教科書等印刷品之
    投標，被告丁○○、丙○○均明知當日代表永揚公司到場之己○○，實際上與永
    揚公司並無任何關係，又被告甲○○為敦繹公司之負責人，亦曾多次以敦繹公司
    投標空中大學之相關印刷品，被告丁○○、丙○○亦均明知被告甲○○與沈氏公
    司並無任何關係，竟故意不審查己○○、甲○○是否有永揚公司及沈氏公司之授
    權書，其等顯然知悉有圍標情形，仍希冀匯澤公司順利得標，對於一同前往圍標
    、資格不符之廠商仍予以包庇，顯均有圖利被告庚○○之故意。」等情，(1)依卷
    附空中大學八十六學年度暨八十七學年度暑期空大學訊印製寄送公開招標投標須
    知（見九十年度偵字第一五０三號偵查卷第五十八頁）第四條第四項規定：「投
    標廠商應派負責人或授權之代表，攜帶公司章、負責人印鑑及各項資格証明文件
    正本，準時到場。」等語，其中並未有規定授權人之到場必須以提出委任狀為必
    要。而代理權之授與，為向非要式行為，非必以文書證之方屬有效，此觀民法第
    一百六十七條所規定之「代理權係以法律行為授與者，其授與應向代理人或向代
    理人對之為代理行為之第三人，以意思表示為之」自明。況具備公司大小章，公
    司執照，即符合前開投標須知上所規定之要求，即空中大學可以因各該公司之代
    表投標人，提出其所代表公司之大小章，即投標須知上所述公司章及負責人印鑑
    ，以及公司執照，即投標須知上所謂之資格證明文件正本，便認定滿足投標須知
    上所規定之要求。實無法強加解釋須以提出授權書為要件，而要求所有代表廠商
    之人員提出後方可投標。(2)若參加投標之人提出該公司之公司執照、負責人印章
    、公司章，即足以使人相信，該人受有相當之授權，並不因有無委任狀之提出而
    有不同。而該公司對外亦因自己行為，即交與他人該公司之執照、負責人印章、
    公司章，依民法第一百六十九條規定須對三人負授權人責任。或有謂如此一來公
    司執照及大小章即可能係竊得或偽造，然而，依相同邏輯推論，則委任狀亦可以
    偽造或以竊得公司大小章之或盜用公司大小章之方式加以偽造，何獨加上委任狀
    即足證明該參加投標之人確有獲得公司之授權？固然，於事發之前討論及確定授
    權問題時應儘可能詳細、徹底，以求萬無一失，但若於事發之後，欲以刑法束縛
    於人時，即應本著構成要件明確原則，即應依前開投標須知之明文而認定。因上
    開投標須知條款之詮釋，可能涉及空大之公務員之被訴行為是否違背法令時，其
    功能無異是填補刑事法令空白條款之補充規定，而若此補充空白條款之補充規定
    都還空白而可極度擴張，則刑法之構成要件明確性原則將不復存在。因此，前開
    空中大學八十六學年度暨八十七學年度暑期空大學訊印製寄送公開招標投標須知
    第四條第四項規定，應作最小範圍之解釋，即將資格證明文件詮釋為此處即被代
    表公司之公司執照即足，無須再要求其它未有明文規定之委任狀等等文件之提出
    。準此既然上開投標須知未規定提出委任狀為一必須要件，則未有委任狀之提出
    即非有違背任何規定，因而亦無違背法令的問題。既無違背法令之問題，則殊無
    「明知違背法令」之空間。若此未命代表人提出委任狀，既無不當，則亦不致產
    生如起訴書所指稱：「對一同前往圍標，資格不符的廠商予以包庇，顯有圖利被
    告庚○○之故意」等「圖不法利益」的問題。是則，八十六年六月十一日之在場
    參與開標之被告丁○○、丙○○，縱對於投標廠商公司之負責人並未親自到場，
    然所到場參加投標之人並未提出委任狀，僅提出公司執照與大小章，仍讓其等參
    與投標，依上開說明，未提出委任狀，既無違背法令之問題，則彼二人自應無明
    知違背法令之問題，而不該當圖利罪之構成要件。
  (四)綜上諸情，被告辛○○、壬○○並未參與八十六年六月十一日空大學訊公開招標
    之開標與決標事宜，而當日在場參與開標之被告丁○○、丙○○，縱對於到場參
    加投標之人並未提出委任狀，僅提出公司執照與大小章，仍讓之參與投標，因未
    提出委任狀，既無違背法令之問題，則彼二人自應無明知違背法令之可言，此外
    ，復查無其他積極證據就此部分足認被告辛○○、壬○○、丁○○、丙○○有何
    觸犯圖利罪之犯行，自應就此部分就彼等為無罪之諭知。
  (五)被告辛○○、丁○○、丙○○、壬○○被訴於八十六年六月十一日，將「空大學
    訊」公開招標，由被告庚○○自行覓得廠商於投開標日前往圍標，認被告庚○○
    涉犯貪污治罪條例第六條第一項第四款之圖利罪罪嫌部分：查因被告庚○○係空
    大學訊公開招標之得標廠商，係檢方所指空大公務員即被告辛○○、丁○○、丙○○、壬○○等人圖利之對象，故非可以論以公務員圖利罪之共同正犯。再依公
    訴意旨觀之彼係與空大公務員被告係居於彼此相互對立之對向關係，則兩造之行
    為既各有其目的，分別就各該行為負責，依前開最高法院之九十一年臺上字第六
    七五六號判決意旨，自不能論廠商即被告庚○○以圖利罪之共同正犯，此外，復
    查無其他積極證據足認被告庚○○涉犯圖利罪之犯行，本應為無罪之諭知，然公
    訴意旨認此部分與被告庚○○前揭詐欺得利之有罪部分，有牽連犯裁判上一罪之
    關係，爰就此部分亦不另為無罪之諭知。
六、關於被告辛○○、丁○○、丙○○、壬○○被訴於八十七年七月二十七日，被告
    庚○○再度代表匯澤公司前往投標「空大學訊」時，依投標須知規定，所繳交之
    押標金支票必須寫明受款人為「國立空中大學」，而被告庚○○所繳交之以臺灣
    中小企業銀行萬華分行為發票人、票號ＢＥ0000000號、面額三百萬元之
    臺支支票上，受款人一欄竟為空白，應判定為不合格標，惟在場負責審核資格標
    及價格標之被告丁○○、被告丙○○及被告壬○○，復共同基於圖利被告庚○○
    之犯意，仍讓匯澤公司通過審查並以二千九百八十六萬七千七百六十元得標，因
    認被告辛○○、丁○○、丙○○、壬○○與庚○○共同涉犯貪污治罪條例第六條
    第一項第四款之圖利罪部分：
(一)訊據被告辛○○、丁○○、丙○○、壬○○、庚○○均堅詞否認有何涉犯圖利犯
    行。被告辛○○辯稱：八十七年七月二十七日開標時，我沒有參與，是由我的職
    務代理人即空大教務長林益勝主持開標事宜，所以我不知道被告庚○○所繳交之
    押標金支票受款人欄，未寫國立空中大學一事等語。被告丁○○辯稱：有關押標
    金支票審查事宜，與我無關，因我不需要審查押標金支票等語。被告丙○○辯稱
    ：押標金支票受款人欄，未寫國立空中大學，依票據法之規定，持票人即為受款
    人，所以此部分沒有問題等語。被告壬○○辯稱：八十七年度空大學訊的公開招
    標程序，我只是到現場作佈置的工作，我不知道押標金支票未寫受款人之事等語
    。
(二)經查：
  (一)被告辛○○並未參與八十七年七月二十七日，空大學訊開標與決標之作業，此由
    卷附「國立空中大學定製購置財物比價議價招標紀錄、時間：八十七年七月二十
    七日」關於八十七暨八十八暑期空大學訊委印交寄公開招標之紀錄紙上無其簽名
    即明（見九十年度偵字第一五０三號偵查卷第一五三頁）。且被告辛○○於八十
    七年七月二十七日開標與決標時並未到場一節，亦據被告丁○○、丙○○與證人
    即空大教務長林益勝供證明確。被告丁○○、丙○○在原審均供稱：八十六、八
    十七年都是林益勝來主持開標，校長辛○○沒有出席」等語（見原審卷(五)第一七
    一頁）。足徵被告辛○○前開辯稱八十七年七月二十七日當天彼未到場參與開標
    等情，誠屬有據。被告辛○○於八十七年七月二十七日開標當天，既未到現場，
    而有關投標廠商公司文件（含押標金支票）是開標當天審查，業據被告丙○○供
    述如前，故被告辛○○根本無從知悉匯澤公司所提出之押標金支票在受款人欄未
    寫受款人之情形，則八十七年七月二十七日開標當天漏未驟查押標金支票一節，
    顯與被告辛○○無涉。
  (二)按匯票、本票、支票未載受款人者，以執票人為受款人，票據法第二十四條第三
    項、一百二十條第三項、第一百二十五條第二項分別定有明文。是以票據之受款
    人欄空白時，係以執票人為受票人。縱匯澤公司所提出之押標金支票，在受款人
    欄處未寫受款人，依前開規定，應以執票人即空中大學為受款人，即縱匯澤公司
    所提出之押標金支票在受款人欄處未寫受款人，該押標金支票並非無效之支票。
    再觀諸實務作業：(1)行政院公共工程委員會八十八年五月十七日所發布之「押標
    金保證金暨其他擔保作業辦法」第七條規定：「押標金或保證金以金融機構本票
    、支票、保付支票或郵政匯票繳納者，應為即期並以機關為受款人。未填寫受款
    人都，以執票之機關為受款人。」（見原審卷(五)第三四四頁）。(2)行政院公共工
    程委員會八十八年九月三十日（八八）工程企字第八八一四六六四號函交通部觀
    光局北海岸風景區管理所，略以：關於廠商未依「押標金保證金暨其他擔保作業
    辦法」第七條第一項規定於銀行支票上填寫受款人乙節，依票據法第一百二十五
    條第二項規定，以執票人為受款人，貴所不得據以不決標予該廠商，復請查照（
    見同上卷第三四五頁）。(3)行政院公共工程委員會九十二年六月五日以工程企字
    第０９２００２２９０７０號函修正發布之「政府採購錯誤行為態樣」：就押標
    金保證金之部分，第三點──「拒絕接受未載明受款人之銀行支票」，為其列舉
    之錯誤樣態之一（見同上卷第三四六頁、第三四七頁）。
  (三)空中大學「八十七學年度暨八十七年學年度暑期空大學訊」印製寄送公開招標投
    標須知（見九十年度偵字第一五０三號偵查卷第四十七頁），並未規定受款人欄
    空白時之處理方式，則回歸到一般的原則性規定即票據法之規定，因票據未載受
    款人者，以執票人為受款人，業如前述。則受款人欄處空白之票據並不因此而為
    無效票據或瑕疵票據，並不能因受款人欄空白而非議該次投標。
  (四)據此被告丁○○、丙○○、壬○○接受匯澤公司所提出之受款人處欄空白之押標
    金支票，未將之取消競標資格，並無何違背法令之問題。既無違背法令之問題，
    則彼四人自應無明知違背法令之問題，此外，復查無其他積極證據就此部分足認
    被告辛○○、壬○○、丁○○、丙○○、有何觸犯圖利罪之犯行，自應就此部分
    就彼等為無罪之諭知。
  (五)於八十七年七月二十七日空大學訊公開招標時，被告庚○○所提出押標金支票，
    受款人欄為空白，未將之取消競標資格，公訴人因認被告庚○○涉犯貪污治罪條
    例第六條第一項第四款之圖利罪罪嫌部分，如前所述，被告庚○○為一平民，與
    空大教職員係居於彼此相互對立之對向關係，彼此行為既各有其目的，分別就各
    該行為負責，依最高法院九十一年臺上字第六七五六號判決意旨，自不能論廠商
    即被告庚○○以圖利罪之共同正犯。公訴意旨認此部分與被告庚○○前揭詐欺得
    利之有罪部分，有牽連犯裁判上一罪之關係，就此部分亦不另為無罪之諭知。
七、綜上所述，本院查無積極證據足證被告辛○○、丁○○、丙○○、壬○○涉犯貪
    污治罪條例第六條第一項第四款之圖利罪嫌。此外，復查無其他積極證據足認被
    告辛○○、丁○○、丙○○、壬○○有何上開犯行，自應為無罪之諭知。
八、原審本同上之見解，以被告辛○○等四人被訴涉犯貪污治罪條例第六條第一項第
    四款之圖利罪部分，既不能證明犯罪，而為無罪之諭知，核無不合。檢察官上訴
    指摘原審該部分不當，為無理由，應予駁回。
據上論斷，應依刑事訴訟法第三百六十九條第一項前段、第三百六十四條、第二百九
十九條第一項前段、第三百六十八條、刑法第二十八條、第三百三十九條第一項、第
二項、第四十一條第一項前段、第二條第一項前段、罰金罰鍰提高標準條例第一條前
段、第二條，判決如主文。
本案經檢察官謝英民到庭執行職務。
中      華      民      國      九十三    年      六      月     二     日
                              臺灣高等法院刑事第五庭
                                  審判長法  官  曾　德　水
                                        法  官  蘇　素　娥
                                        法  官  魏　新　國
右正本證明與原本無異。
圖利部分檢察官如不服本判決，應於收受送達後十日內向本院提出上訴書狀，其未敘
述上訴之理由者並得於提起上訴後十日內向本院補提理由書（均須按他造當事人之人
數附繕本）。
詐欺得利部分不得上訴。
                                        書記官　陳　秋　雄
中　　　華　　　民　　　國　　九十三　　年　　　六　　　月　　　五　　　日
附錄：本案論罪科刑法條全文
刑法第三百三十九條第一項、第二項：
意圖為自己或第三人不法之所有，以詐術使人將本人或第三人之物交付者，處五年以
下有期徒刑、拘役或科或併科一千元以下罰金。
以前項方法得財產上不法之利益或使第三人得之者亦同。
